臺灣高等法院臺南分院刑事判決　　　　 95年度上易字第422號
上　訴　人
即　被　告　丙○○○
　　　　　　乙○○
上二人共同
選任辯護人　彭大勇律師
　　　　　　林士龍律師
上列上訴人因詐欺案件，不服臺灣臺南地方法院94年度易字第27
3號中華民國95年6月16日第一審判決（起訴案號：臺灣臺南地方
法院檢察署93年度偵字第6657號），提起上訴，本院判決如下：
    主  文
原判決撤銷。
丙○○○、乙○○均無罪。
    理  由
一、公訴意旨略以：第三人陳勝輝、被告丙○○○二人是被告乙○○之父母。丙○○○是「領益精密股份有限公司」（下稱
    領益公司）登記負責人，乙○○為該公司實際負責人，陳政
    輝亦參與公司實際經營。民國84年間被告二人因積欠秦炳辰
    （已歿）、甲○○○夫妻借款新臺幣（下同）170萬元，乃
    約定由乙○○提供其所有、坐落臺南市○區○○路21之70號
    土地及其上即臺南市○區○○○路一段362巷65號建物，設
    定120萬元最高限額抵押權予秦炳辰，以供擔保，另50萬元
    願分期先償，惟被告二人一直未予清償。於87年6月間丙○○○及乙○○竟共同基於意圖免除抵押設定不法之利益，向
    秦炳辰及甲○○○佯稱欲以前開房地借款並提供工廠內之機
    器以償還借款，但須先塗銷前開不動產之抵押權設定才能借
    款還債等語，因秦炳辰及甲○○○急欲取得還款乃不疑有詐
    而陷於錯誤，於當月即提供證件予乙○○辦理塗銷抵押權設
    定，嗣即辦妥塗銷抵押權登記完畢。丙○○○及乙○○於辦
    妥塗銷抵押權設定後，為搪塞秦氏夫婦，於87年9月、10月
    及12月，分別以二人及領益公司名義、簽發及交付支票7紙
    、本票87紙予秦氏夫婦，並佯稱借款手續尚未辦畢。迄87年
    12月30日秦炳辰至地政事務所申請謄本，始發覺前開不動產
    早於87年7月1日已設定不動產抵押權300萬元予第三人金洹
    合實業股份有限公司（下稱金洹合公司），並借款185萬250
    0元。然被告二人於取得機器及借款後，並未依約償還債款,
    而其等簽發交付之支票亦於87年10月間經票據交換所公告列
    為拒絕往來戶，始知受騙。
二、按92年1月14日修正通過之刑事訴訟法施行前，已繫屬於各
    級法院之案件，其以後之訴訟程序，應依修正後刑事訴訟法
    終結之。但修正刑事訴訟法施行前已依法定程序進行之訴訟
    程序，其效力不受影響。刑事訴訟法施行法第7條之3定有明
    文。而有關傳聞法則相關規定之修正，係於92年9月1日開始
    施行，本案告訴人甲○○○於88年1月7日提出告訴，是本案
    告訴人之指述，係於修正刑事訴訟法施行前，依法定程序進
    行證據之調查，自有證據能力，該已進行之程序，效力不受
    影響。又按刑事訴訟法第158條之3規定「證人、鑑定人依法
    應具結而未具結者，其證言或鑑定意見，不得作為證據」，
    惟此條文係自92年9月1日起施行，因修正前已依法定程序進
    行之訴訟程序，其效力不受影響，則在92年8月31日以前作
    證之證人，縱若未命其具結，其證詞仍非不得作為證據；從
    而告訴人甲○○○於88年1月26日在偵查中之證述，雖未令
    其具結（參偵查卷第44-45頁），仍非不得作為證據。次按
    被告以外之人於審判外之言詞或書面陳述，除法律有規定者
    外，不得作為證據，刑事訴訟法第159條固定有明文。惟被
    告以外之人於審判外之陳述，雖不符同法第159條之1至之4
    之規定，而經當事人於審判程序同意作為證據，法院審酌該
    言詞陳述或書面陳述作成時之情況，認為適當者，亦得為證
    據。又當事人、代理人或辯護人於法院調查證據時，知有第
    159條第1項不得為證據之情形，而未於言詞辯論終結前聲明
    異議者，視為有前項之同意，同法第159條之5復規定甚明。
    查上訴人即被告丙○○○、乙○○於原審及本院準備程序、
    審理時，就檢察官所提出告訴人甲○○○於偵查中之陳述，
    及告訴人提出之支票7紙、本票87紙、土地登記謄本、附條
    件買賣契約書、金洹合公司電匯通知單1紙、設定抵押權登
    記申請書（均為影本）及原審依職權向臺南市地政事務所函
    詢不動產登記謄本及歷次抵押權異動資料、抵押權塗銷案件
    、臺灣中小企業銀行永康分行函文等證明之證據方法，均明
    確表示無意見，迄至本院言詞辯論終結前，亦均未就上開證
    據之證據能力聲明異議明異議，而本院審酌上開證據於陳述
    作成時之情況，核無違法取證及證明力明顯過低之瑕疵，亦
    認為以之作為證據為適當，故依諸上開規定，上開審判外之
    言詞及書面陳述，得為證據。
三、次按犯罪事實應依證據認定之，無證據不得認定犯罪事實。
    又不能證明被告犯罪者，應諭知無罪之判決。刑事訴訟法第
    154條第2項、第301條第1項分別明文規定。又按「告訴人之
    告訴，係以使被告受刑事追訴為目的，是其陳訴是否與事實
    相符，仍應調查其他證據，以資審認」、「被害人之陳述如
    無瑕疵，且就其他方面調查又與事實相符，固得採為科刑之
    基礎，倘其陳述尚有瑕疵，則在未究明前，遽採為論罪科刑
    之根據，即難認為適法」，最高法院52年台上字第1300號、
    61年台上字第3099號分別著有判例可資參照；即必被害人所
    述被害情形，無瑕疵可指，且就其他方面調查，又與事實相
    符，始足據為有罪判決之基礎。
四、本件公訴人認被告二人涉有前開罪嫌，係以告訴人之指訴及
    上開告訴人提出之支票7紙、本票87紙、土地登記謄本、附
    條件買賣契約書、金洹合公司電匯通知單1紙、設定抵押權
    登記申請書等證據為主要論據。訊據被告丙○○○、乙○○
    固均不否認其二人分別為領益公司登記負責人及實際負責人
    ，被告丙○○○、陳勝輝與告訴人夫妻認識多年，陸續向其
    等借款迄84年間因積欠秦炳辰、甲○○○夫妻借款170萬元
    ，乃約定由乙○○提供上開之不動產，設定第二順位120萬
    元最高限額抵押權予秦炳辰，以供擔保，另50萬元願分期償
    還，惟仍未清償。於87年6月間向秦炳辰及甲○○○稱欲以
    塗銷抵押權設定登記改向他人辦理抵押借款以購買工廠內之
    機器，如有餘款即用以償還告訴人前借款，秦炳辰及甲○○○因此同意塗銷抵押權登記，秦炳辰並提出相關證件供辦理
    塗銷抵押權登記。被告乙○○、丙○○○於塗銷告訴人就上
    開土地之第二順位抵押權後，再將該不動產設定第二順位抵
    押權三百萬元予金洹合公司，以購買機器，但實際借得之金
    額僅足購買機器，故無餘款可供償還告訴人等情，又上開房
    地，經法院拍賣後，第一順位債權人總債權為540萬9888元
    ，但僅受償349萬7507元，第二順位債權人金洹合公司並未
    獲得任何清償，即如告訴人之第二順位抵押權仍存在，亦無
    法在法院拍賣後獲得任何清償，被告二人確無有何詐欺之犯
    行，亦未自塗銷告訴人之第二順位抵押權而獲得任何不法利
    益等語。
五、依據上開告訴人甲○○○之指訴，被告之答辯及告訴人提出
    之土地登記謄本、附條件買賣契約書、金洹合公司電匯通知
    單1紙、設定抵押權登記申請書、臺南市地政事務所函復之
    不動產登記謄本、歷次抵押權異動資料、抵押權塗銷案件、
    臺灣中小企業銀行永康分行函文及本院調取上開土地經法院
    拍賣之案卷等證據，足證告訴人於上開房地之第二順位抵押
    權確於塗銷後，改向金洹合公司設定第二順位抵押權三百萬
    元，以購買機器，但實際借得之金額僅足購買機器。是被告
    二人是否構成本案詐欺罪嫌，其重點厥為：被告要求告訴人
    塗銷上開房地之第二順位抵押權時，是否有施用詐術致告訴
    人陷於錯誤？經查：
(一)告訴人甲○○○於偵查中指訴稱：「 (在何時借錢給他們？
    )84 年時是我先生秦炳辰借給他們的。(為何你先生要借錢
    給他們？)他們在我家對面做生意，已經認識多年的朋友，
    才借錢給他們。(是何人向你說要塗銷抵押權設定？)丙○○○及乙○○跟我說的。他們說要將機器拿去銀行貸款，再將
    錢還我。(為何要跟他們塗銷？)我相信他們才幫他們塗銷」
    （見88年度偵字第748號卷第45頁背面至46頁）「他們向我
    表示先將抵押權塗銷後，以便去買機器，再以機器向銀行再
    作抵押借款還我」（見93年度偵字第6657號卷第27頁）。於
    原審結證稱：被告二人共向伊借款180萬元或190萬元，但都
    沒有還伊錢。有算利息一分半，不知收利息已多久等語（見
    原審卷第94-95頁）。是告訴人與被告係已經認識多年的朋
    友，才借錢給被告，並有算利息一分半，其間借貸之時，被
    告二人顯無施用詐術使告訴人陷於錯誤，足以認定。且如後
    所述，被告二人於塗銷抵押權後確有購買機器，雖因買受機
    器後，已無餘剩餘價值清償告訴人，惟此與其二人向告訴人
    所稱塗銷抵押權之目的亦無違背，仍難認告訴人有何陷於錯
    誤之情事。
(二)被告辯稱其於87年6月間向秦炳辰及甲○○○稱欲以塗銷抵
    押權設定登記改向他人抵押借款以購買工廠內之機器，如有
    餘款用以償還以前向告訴人之借款，秦炳辰及甲○○○因此
    同意塗銷抵押權登記。被告即以上開土地向金洹合公司辦理
    第二順位抵押權三百萬元，以購買機器，但實際借得之金額
    僅足購買機器款項，故無餘款可供償還告訴人等語。查被告
    二人所經營之領益公司，於87年7月間，為向全典公司購買
    麗偉牌MCV-1300型電腦切削中心機一台，因資金不足，確由
    金洹合公司電匯185萬2500元予全典公司，向全典公司購買
    該標的物，再由金洹合公司於87年7月1日，約定以價金為24
    6萬3300元 (含稅)、附條件買賣方式，將該機器賣予領益公
    司 (該246萬3300元，扣減購買機器先付之59萬元及手續費
    設定費20800元，餘款即為185萬2500元)，並由被告乙○○
    提供前開不動產設定本金最高限額三百萬元抵押權予金洹合
    公司，以供擔保等情節，有他項權利證明書、土地建築改良
    物抵押權設定契約書、臺灣省政府建設廳動產擔保交易附條
    件買賣登記證明書、附條件買賣契約書、買賣合約書各一紙
    在卷可憑（以上均為影本，參見原審院91年度自緝字第38號
    影印卷第276頁至第282頁），此外，被告二人確有收到購買
    之機器，亦據二人於檢察官偵查時自承在卷（參見93年度偵
    字6657號卷第35頁），足認被告二人經營之領益公司，確有
    以被告乙○○所有之系爭不動產為擔保，藉此向金洹合公司
    借款而購買切削中心機一台、全典公司並交付該機器予被告
    二人收受之事實，應可採信，則被告抗辯稱以上開土地向金
    洹合公司辦理第二順位抵押權三百萬元，以購買機器，但實
    際借得之金額僅足購買機器款項，故無餘款可供償還告訴人
    ，即屬非虛。
(三)再查上開房地，因被告乙○○未能按期支付借款本息，經債
    權人聲請法院拍賣後，第一順位債權人總債權為540萬9888
    元，但僅受償349萬7507元，第二順位債權人金洹合公司並
    未獲得任何清償，已經本院調取臺灣臺南地方法院87年度執
    字第13856號卷查核無訛。是即使告訴人就上開房地之第二
    順位抵押權仍存在，亦無法取得任何拍賣款項以清償借款，
    換言之，被告並未因告訴人塗銷上開房地之第二順位抵押權
    而獲得何不法利益。
六、按刑法第339條第1項詐欺罪之成立，以意圖為自己或第三人
    不法所有，以詐術使人將本人或第三人之物交付為要件，所
    謂以詐術使人交付，必須被詐欺人因其詐術而陷於錯誤，若
    其所用方法，不能認為詐術，亦不致使人陷於錯誤，即不構
    成該罪，最高法院46年台上字第260號著有判例可參。再按
    不能證明被告犯罪者，應諭知無罪之判決，刑事訴訟法第30
    1條第1項定有明文。綜上，告訴人甲○○○自稱丙○○○及
    乙○○有向其說要去貸款，再將錢還伊。伊相信他們才幫他
    們塗銷。且被告二人確有以上開房地改向金洹合公司辦理第
    二順位抵押權三百萬元，以購買機器，但實際借得之金額僅
    足購買機器款項，故無餘款可供償還告訴人。而被告乙○○
    原有上開房地因未能按期支付借款本息，經債權人聲請法院
    拍賣後，第一順位債權人總債權為540萬9888元，但僅受償
    349萬7507元，第二順位債權人金洹合公司並未獲得任何清
    償，足以證明是即使告訴人就上開房地之第二順位抵押權仍
    存在，亦無法取得任何拍賣款項以清償借款，即被告並未因
    告訴人塗銷上開房地之第二順位抵押權而獲得何不法利益。
    即本案尚無充份證據證明被告有詐欺犯行，揆諸前開說明，
    既不能證明被告犯罪，依法自應為無罪之諭知。原判決未予
    詳查，遽為被告有罪判決，被告上訴指摘原判決不當，為有
    理由，應由本院予以撤銷原判決，改諭知被告二人無罪。至
    於被告簽發之支票、本票未兌現部分，乃被告二人與告訴人
    間民事債務糾葛，不能以該等支票、本票未兌現即逕認被告
    二人有本案詐欺犯行。況查被告於上訴本院後，就其欠告訴
    人之借款部分，兩造間已達成和解，有95年12月21日成立之
    和解書在卷足證，附此敘明。
據上論斷，依刑事訴訟法第369條第1項前段、第364條、第301條
第1項，判決如主文。
本案經檢察官江守權到庭執行職務。
中　　華　　民　　國　　96　　年　　1　　 月　　 9　　日
                  刑事第一庭    審判長法　官  黃崑宗
                                      法　官  夏金郎
                                      法　官  王明宏
 以上正本證明與原本無異。
不得上訴。
　　　　　　　　　　　　　　　　　　　書記官  黃全忠
中　　華　　民　　國　　96　　年　　1 　　月　　10　　日
